臺灣桃園地方法院刑事判決
111年度易字第198號
公  訴  人  臺灣桃園地方檢察署檢察官
被      告  羅敬棠



                    (現於法務部矯正署新店勒戒所觀察勒戒 中）
上列被告因詐欺等案件，經檢察官提起公訴（109年度偵字第176
98號），本院判決如下：
    主  文
羅敬棠犯行使偽造準私文書罪，處有期徒刑參月，如易科罰金，
以新臺幣壹仟元折算壹日。未扣案之犯罪所得相當於新臺幣壹仟
零貳拾元之財產上利益追徵。
    事  實
羅敬棠於民國109年2、3月間與其女友林品瀠、林品瀠之母李雅
湄等人共同居住在桃園市○○區○○路0段000巷00號4樓，而石于庭
為李雅湄之照護員。詎羅敬棠於同年2月至3月8日間某日，趁石
于庭在其上址住處忙於照護李雅湄，而疏於看管其隨身物品之際
，獲悉石于庭之中華郵政股份有限公司（下稱郵局）VISA金融卡
之卡號(卡號：0000000000000000號)、有效期間及授權碼等資料
（被訴竊取該卡部分不另為無罪諭知，詳如後述），遂意圖為自
己不法之所有，基於行使偽造準私文書及詐欺得利等犯意，於10
9年3月9日在臺灣地區不詳地點，使用蘋果廠牌行動電話（即Iph
one，下同）連結網際網路，並以其使用之「Z00000000000000il
.com」蘋果帳號（Apple ID）登入美國蘋果公司之iTunes Store
（下稱iTunes），接續於iTunes訂購6筆價值均為新臺幣（下同
）170元（共計1,020元）之網路服務，而在交易頁面輸入前揭郵
局VISA金融卡之卡號、有效期間及授權碼等資料，偽造石于庭本
人以其郵局VISA金融卡付款購買該iTunes網路服務之電磁紀錄並
行使之，即透過不知情之iTunes經由與郵局之連線系統為之傳達
訊息，向郵局傳達係石于庭本人為刷卡交易，請先墊付款項云云
，致郵局陷於錯誤，誤認羅敬棠為該VISA金融卡之合法持有人，
遂代墊各筆交易款項，而使iTunes提供上開所訂購之網路服務，
羅敬棠因此詐得消滅該等網路服務價金債務之財產上利益，足生
損害於石于庭及郵局。
    理  由
一、認定事實所憑之理由及證據：
　　訊據被告羅敬棠雖坦承告訴人石于庭於前開期間至其上址住
    處照顧李雅湄等事實，惟矢口否認有何行使偽造準私文書、
    詐欺得利等犯行，辯稱：我並沒有盜刷石于庭的郵局VISA金
    融卡，如果iTunes有出現我的gmail和行動電話門號，有可
    能是我的gmail和行動電話門號遭盜用等語。經查：
  ㈠被告於109年3月間與其女友林品瀠、李雅湄共同居住在桃園
    市○○區○○路0段000巷00號4樓，而告訴人為李雅湄之照護員
    。又告訴人所申辦郵局VISA金融卡(卡號：000000000000000
    0號)遭人盜用，該人於109年3月9日在臺灣地區不詳地點，
    使用蘋果廠牌行動電話連結網際網路，並以被告所使用之「
    Z00000000000000il.com」蘋果帳號登入iTunes，接續於iTu
    nes訂購6筆價值均為170元之網路服務，而在交易頁面輸入
    前揭告訴人之郵局VISA金融卡之卡號、有效期間及授權碼等
    資料，偽造告訴人本人以其郵局VISA金融卡付款購買iTunes
    網路服務之電磁紀錄並行使之，即透過iTunes經由與郵局連
    線系統為之傳送訊息，向郵局傳達係告訴人本人為刷卡交易
    ，請先墊付款項云云，致郵局誤認此人係該VISA金融卡之合
    法持有人，遂代墊各筆交易款項，使iTunes提供上開所訂購
    之網路服務，該人因此詐得消滅該等網路服務價金債務之財
    產上利益等事實，為被告所自承或不爭執，並據證人即告訴
    人石于庭於警詢、偵訊及本院審理時之證述、證人即其女友
    林品瀠於警詢及本院審理時之證述在卷，並有iTunes資料、
    證人石于庭郵局VISA金融卡消費明細單、證人石于庭行動電
    話螢幕翻拍照片、台灣大哥大資料查詢（門號0000000000號
    ）存卷足考，此部分事實，堪以認定。
  ㈡證人石于庭於警詢、偵訊及本院審理時證稱：我於109年2月
    至3間由公司指派至林品瀠上址住處擔任照護員，由我負責
    照顧她行動不便的母親（即李雅湄），而她男友羅敬棠偶爾
    會在家。我到林品瀠住處照顧她母親時，通常會把隨身外套
    、錢包（含郵局VISA金融卡）等物放在玄關那邊的餐桌上，
    而我的郵局VISA金融卡沒有不見，我卻於同年3月9日晚間6
    點多，接連收到共6次刷卡各170元之簡訊通知等語明確（見
    偵字卷第29至31、33至34頁、易字卷第309至313頁），又證
    人林品瀠於警詢、偵訊及本院審理時證稱：我與我母親李雅
    湄、男友羅敬棠及5歲的兒子林○梢一起住在上開地點，當時
    羅敬棠工作時間不固定，有工作時才會出門，我於109年3月
    間在日月光工廠工作，但有時因為懷孕不舒服在家休息，照
    護員石于庭中午大概會來1、2小時餵我母親吃飯，陪她聊天
    ，她通常會把包包等隨身物品放在餐桌上，大家都很容易看
    得到，她的郵局VISA金融卡遭盜刷的事情，是她先告訴我母
    親，我母親告訴我才知，本案非我所為，且我是使用VIVO廠
    牌安卓作業系統之行動電話等語（見偵字卷第18至19、106
    至107頁、易字卷第300至305頁），可佐證人石于庭歷次所
    述其於109年2至3月間，至證人林品瀠住處照顧李雅湄時，
    會將包包等隨身物品放門口玄關之餐桌上等情屬實，而該餐
    桌既於大門附近之玄關位置，係進出門之人目視可及之處，
    倘若有心取出證人石于庭包包內之郵局VISA金融卡而記憶卡
    號、有效期間及授權碼等資料再放回並非難事；又分析證人
    林品瀠住處之家庭成員，李雅湄年事已高且行動不便，為證
    人石于庭之照顧對象，舉止應皆在證人石于庭之視線範圍，
    較無犯案之可能；另證人林品瀠多在外工作，僅偶因懷孕身
    體不適在家休息，然其當時係使用VIVO廠牌安卓系統的行動
    電話，與本案盜刷係以蘋果廠牌作業系統之行動電話犯案之
    情節不符，亦可初步排除；至於證人林品瀠之兒林○梢，當
    時年僅5歲，應可完全排除涉案，故較有可能者為被告；又
    證人石于庭證稱於該段期間偶爾才見到被告，核與被告於偵
    訊時供稱：我於109年3月間和林品瀠住在一起時，有時中午
    會看到照護員石于庭來家裡照顧李雅湄，我若沒工作在家時
    也是在房間睡覺，所以很少看到石于庭等語相符（見偵字卷
    第108至109、124頁），可見被告雖不常見到證人石于庭，
    但確實有注意到證人石于庭曾至其住處照顧李雅湄，而證人
    石于庭在照顧李雅湄時，會將包包等隨身物品放在門口玄關
    之餐桌上等情，業如前述，住在該處之人進出門時應該都能
    輕易看見，證人林品瀠對此即為肯定之證述（見偵字卷第10
    7頁、易字卷第302頁），被告於偵訊及本院準備程序時卻不
    假思索稱：「不知道」、「不清楚」等語（見偵字卷第109
    頁、審易字卷第42頁），顯非係根據記憶回答，而係刻意迴
    避其知悉證人石于庭包包所放位置一節，已見其畏罪心虛之
    情；再觀諸iTunes資料（見偵字卷第81至83頁），分別於10
    9年3月9日①「03：08」：44、②「03：08」：57、③「03：09
    」：09、④「03：09」：21、⑤「03：10」：38、⑥「03：11
    」：54 等6個時段，均有身分不詳之人以蘋果廠牌行動電話
    連結網際網路，且係以被告所使用之「Z00000000000000il.
    com」蘋果帳號登入，對照該郵局VISA金融卡之刷卡通知時
    間分別係於109年3月9日①「18：08」、②「18：08」、③「18
    ：09」、④「18：09」、⑤「18：10」、⑥「18：11」，恰巧
    均為該「Z00000000000000il.com」蘋果帳號登入後15小時
    ，不僅登入次數與刷卡之筆數一致，通知時差亦均完全相同
    ；再證人林品瀠於本院審理時證稱：羅敬棠當時所使用的是
    蘋果廠牌作業系統的行動電話等語（見易字卷第304頁），
    被告並於偵訊及本院準備程序時供稱：我一直有在使用的gm
    ail信箱是「Z00000000000000il.com」，「0000000000」則
    是我之前使用的行動電話門號，而我當時有使用蘋果廠牌的
    行動電話等語（見偵字卷第109頁、易字卷第246頁），酌以
    被告於上開期間，在其住處確有機會接觸證人石于庭放在門
    口餐桌上之包包內財物，其餘同住之人一一排除可能，iTun
    es資料上並有其當時所使用行動電話門號、gmail帳號之登
    入資料，其又係使用蘋果廠牌作業系統之行動電話。準上各
    情，足認被告確為於同年2月至3月8日間某日之證人石于庭
    至其上址住處為居家照顧工作時，翻找證人石于庭包包而獲
    悉其郵局VISA金融卡之卡號、有效期間及授權碼等資料，並
    於109年3月9日在臺灣地區不詳地點，以其所使用蘋果廠牌
    行動電話連結網際網路，並以其使用之「Z00000000000000i
    l.com」蘋果帳號登入iTunes盜刷證人石于庭郵局VISA金融
    卡無誤，其空言辯稱行動電話門號、gmail帳號遭盜用云云
    ，不足採信。
  ㈢綜上所述，本案事證明確，被告上開犯行堪以認定，應依法
    論科。
二、論罪科刑
  ㈠說明
  ⒈刑法第339條第1項、第2項分別規定詐欺取財及詐欺得利罪，
    前者之行為客體係指財物，後者則指取得債權、免除債務、
    延期履行債務或提供勞務等財物以外之財產上不法利益（最
    高法院86年度臺上字第3534號判決意旨參照）。被告持用告
    訴人石于庭之郵局VISA金融卡，向郵局詐得消滅iTunes網路
    服務價金債務之財產上利益，核屬刑法第339條第2項之詐欺
    得利行為。
  ⒉錄音、錄影或電磁紀錄，藉機器或電腦之處理所顯示之聲音
    、影像或符號，足以為表示其用意之證明者，亦以文書論，
    刑法第220條第2項定有明文。查本案被告以蘋果廠牌行動電
    話連接網際網路，在iTunes之「付款方式」選項內，輸入告
    訴人郵局VISA金融卡資料等電磁紀錄，再透過iTunes經由與
    郵局連線系統為之傳達該偽造之不實電磁資料，而向郵局行
    使，則被告各次消費時以網路傳送之付款資訊，均屬藉機器
    或電腦之處理所顯示之聲音、影像或符號，且足表徵郵局VI
    SA金融卡持用人透過網路向iTunes購買網路服務支付價金之
    意思，是被告付款時輸入該郵局VISA金融卡相關資料，自均
    屬刑法第220條第2項規定之準私文書。
  ㈡罪名、罪數
  ⒈核被告所為，係犯刑法第216條、第210條、第220條第2項之
    行使偽造準私文書罪及同法第339條第2項之詐欺得利等罪。
    被告偽造準私文書後，復傳輸以行使，其偽造之低度行為，
    為行使之高度行為所吸收，不另論罪。
  ⒉本案犯罪事實關於行使偽造準私文書部分雖未據起訴書載明
    ，惟與有罪之詐欺得利部分具想像競合裁判上一罪關係，為
    起訴效力所及，本院自應併審究；被告以輸入告訴人郵局VI
    SA金融卡資料之方式詐騙郵局支付iTunes消費，以獲取消滅
    該等網路服務價金債務之財產上利益，核屬刑法第339條第2
    項之詐欺得利罪，起訴意旨認此部分之犯罪事實係犯同條第
    1項之詐欺取財罪，尚有未洽，業經檢察官於本院審理程序
    時當庭更正（見易字卷第297頁），且二者基本社會事實同
    一，無礙被告防禦權之行使，爰依法變更起訴法條。
  ⒊被告利用不知情iTunes向郵局行使偽造準私文書、詐欺得利
    ，為間接正犯。
　⒋被告於本案所為6次行使偽造準私文書、詐欺得利等行為，主
    觀上均係為達同一以詐術取得不法利益之目的，於密切接近
    之時、地實施，且係侵害同一法益，各行為之獨立性極微薄
    弱，依一般社會健全觀念，在時間差距上，難以強行分開，
    各視為數個舉動之接續施行，合為包括之一行為予以評價，
    應論以接續犯之一罪。又被告以一行為同時觸犯行使偽造準
    私文書及詐欺得利等罪，為想像競合犯，應依刑法第55條規
    定從一重之行使偽造準私文書罪處斷。
  ㈢量刑
　  爰審酌被告以上開方式盜刷告訴人之郵局VISA金融卡，偽造
     不實之電磁資料而行使之，以此方式詐得消滅網路服務價
    金債務合計1,020元之財產上利益，使告訴人、郵局受有損
    害，顯然缺乏對他人財產權應予尊重之觀念，所為實屬不該
    ；衡酌其犯罪之情節、手段、素行（台灣高等法院被告前案
    紀錄表在卷可參）、詐得財產上利益之數額、個人戶籍資料
    所示高職肄業之智識程度、警詢時自陳職業為技師、勉持之
    經濟狀況、犯後猶飾詞狡辯、告訴人所受損害雖由iTunes退
    款獲得填補，但被告仍保有犯罪所得等一切情狀，量處如主
    文所示之刑，並諭知易科罰金之折算標準。
四、沒收
　　被告本案盜刷告訴人之郵局VISA金融卡，而獲取消滅網路服
    務價金債務1,020元之財產上利益，而為其犯罪所得，此財
    產上利益在性質顯然不能執行原物沒收，應依刑法第38條之
    1第3項之規定，逕予宣告追徵其價額。至於iTunes業已退款
    予告訴人一節，雖經告訴人於警詢及偵訊時陳述明確，並有
    郵局VISA金融卡消費明細單復卷可查（見偵字卷第34、43、
    105至106頁），然此為iTunes自行墊付費用而為退款，顯與
    被告無涉，自不得免除被告本案沒收之處分。
五、不另為無罪諭知部分　　
　　公訴意旨略以：被告於109年3月9日晚間6時8分許前之某時
    ，在桃園市○○區○○路0段000巷00號4樓住處，見告訴人忙於
    照護林品瀠之母，疏於看管其放置在餐桌上之皮包，遂基於
    意圖為自己不法所有之竊盜之犯意，徒手竊取告訴人包包內
    之300元及郵局VISA金融卡，因認被告涉犯刑法第320條第1
    項之竊盜罪嫌等語。然查：
　㈠關於現金200元部分：
　　證人即告訴人石于庭於警詢時證稱：我在上址照顧林品瀠之
    母時有二次金錢遭竊，第一次是109年3月2日中午12時許，
    我要出門買午餐發現皮包内的2,000元不見，懷疑是林品瀠
    之男友羅敬棠所為，故第二次於109年3月9日上午11時許羅
    敬棠出門後，我就去查看我的皮夾，發現皮包内300元遭竊
    等語（見偵字卷第29頁）；於偵訊時證稱：我於109年2月間
    在上址林品瀠住處照顧她母親時，身上應該有3、4,000元要
    繳回公司，等到公司要繳錢時，才發現身上的錢有短少，想
    說算了，之後再去林品瀠家就沒有再帶這麼多錢，但我心裡
    知道林品瀠家有人會偷錢，就只帶3、400元放在我外套的暗
    袋内，那天聽見羅敬棠出門的聲音，就去檢查我的錢還在不
    在，發現已經不見了，詳細時間、失竊、金額均以警詢筆錄
    記載為準等語（見偵字卷第104至106頁）；於本院審理時證
    稱：我在林品瀠上址住處照顧她母親時有二次金錢遭竊，第
    一次是於109年3月2日中午12時許，發現皮包內2,000元不見
    ；第二次則是於109年3月19日，因為我偶爾會出去買一些吃
    的，會放一點現金在身上，這次把300元放在外套內袋，而
    外套放在餐桌上，那天聽到羅敬棠出門的聲音就去查看，發
    現放在外套內袋的錢不見了，隨身的皮包是放在機車裡面，
    （經提示與警詢時所述不符部分後改稱）有可能我放在外套
    的是第三次，我在警局講的應該是真的。我現在不太確定30
    0元是哪一次遺失，我的皮包於109年3月9日那天應該是放在
    我的大包包裡面，當時那個大包包應該是放在餐桌上，我被
    偷了二次以後，才改將皮夾放在我的機車座墊下等語（見易
    字卷第309至313頁），是證人石于庭關於其所述於109年3月
    9日林品瀠上址住處擔任照護員時遭竊取之現金，究係放在
    皮夾裡，或是外套的內袋，前後所述已不一，且夾雜有其他
    金錢遭竊之記憶，而據其陳述其他次金錢遭竊之情形，關於
    數額、發現短少之原由等節，亦不盡相同，是認其指述於10
    9年3月9日現金遭竊之情，恐存有記憶混亂致生錯誤之可能
    ，而難盡信何者屬實。從而，上開有罪部分所引用之證據，
    雖足以證明被告有於上開時、地獲悉證人石于庭之郵局VISA
    金融卡資料，而為前揭行使偽造準私文書、詐欺得利等犯行
    ，但仍無從認定被告確有同時或於其他時間竊取該現金300
    元；另起訴書雖引被告之前案資料，惟基於習性推論禁止之
    法則，被告之前科紀錄屬品格證據，不得用以證明其品格與
    本案犯罪行為相符或有實行該犯罪行為之傾向，以避免導致
    錯誤之結論或不公正之偏頗效應（最高法院109年度臺上字
    第956號判決意旨參照），被告上開前科紀錄尚無從供為證
    明本件公訴意旨所指被告竊盜犯罪之動機、意圖、預備、計
    畫等事項之用，是難遽採為不利於被告之認定。
　㈡關於郵局VISA金融卡部分：
　　本案被告係以趁告訴人在其上址住處忙於照護李雅湄，而疏
    於看管其隨身物品之際，獲悉告訴人郵局VISA金融卡之卡號
    、有效期間及授權碼等資料進而為盜刷行為，業如前述（理
    由欄），且遍查全案卷證亦無證據認定被告確有於公訴意
    旨所載之時、地竊取告訴人之郵局VISA金融卡；此部分復經
    檢察官當庭更正為以記憶方式取得該卡資訊（見易字卷第24
    4頁），是實難認被告有此竊取告訴人郵局VISA金融卡之行
    為。
　㈢綜上所述，公訴意旨認被告另涉犯竊盜之罪嫌，尚屬不能證
    明，惟被告此部分如成立犯罪，與前揭據以論罪科刑部分具
    想像競合之裁判上一罪關係，爰不另為無罪之諭知。
據上論斷，應依刑事訴訟法第299條第1項前段、第300條，判決
如主文。
本案經檢察官陳書郁提起公訴，檢察官蔡宜均、朱秀晴到庭執行
職務。
中　　華　　民　　國　　111 　年　　11　　月　　15　　日
                  刑事第五庭　審判長法　官　呂世文
　　　　　　　　　　　　　　　　　　法　官　陳華媚
　　　　　　　　　　　　　　　　　　法　官　陳郁融　　
以上正本證明與原本無異。
如不服本判決應於收受判決後20日內向本院提出上訴書狀，並應
敘述具體理由。其未敘述上訴理由者，應於上訴期間屆滿後20日
內向本院補提理由書(均須按他造當事人之人數附繕本)「切勿逕
送上級法院」。 
　　　　　　　  　　　　　　　　   書記官　許哲維
中　　華　　民　　國　　111 　年　　11　　月　　15　　日
附錄本案論罪科刑法條全文 
刑法第210條
偽造、變造私文書，足以生損害於公眾或他人者，處五年以下有
期徒刑。
刑法第216條
行使第二百一十條至第二百一十五條之文書者，依偽造、變造文
書或登載不實事項或使登載不實事項之規定處斷。
刑法第339條
意圖為自己或第三人不法之所有，以詐術使人將本人或第三人之
物交付者，處五年以下有期徒刑、拘役或科或併科五十萬元以下
罰金。
以前項方法得財產上不法之利益或使第三人得之者，亦同。
前二項之未遂犯罰之。